【裁判字號】    92,上易,768
【裁判日期】    920529
【裁判案由】    妨害兵役
【裁判全文】
臺灣高等法院臺中分院刑事判決                    九十二年度上易字第七六八號
    上  訴  人  臺灣台中地方法院檢察署檢察官
    被      告  甲○○
右上訴人因被告妨害兵役案件，不服臺灣台中地方法院九十一年度易字第二七四五號
中華民國九十二年三月五日第一審判決（聲請簡易判決處刑案號：臺灣台中地方法院
檢察署九十一年度偵字第一八七五一號，原審改依通常程序審理），提起上訴，本院
判決如左：
    主    文
上訴駁回。
    理    由
一、公訴人聲請簡易判決處刑意旨略以：被告甲○○係後備軍人，原住台中縣太平市
    ○○里○○街八十號十一樓，遷出上開處所無故不依規定申報，致使台中縣團管
    區司令部所發指定應於民國九十一年七月一日前往台中縣烏日鄉成功嶺營區報到
    之點閱召集令無法送達，因認被告甲○○涉有妨害兵役治罪條例第十條第三項罪
    嫌（聲請簡易判決處刑書誤載為第十一條第三項），應依同條例第五條科刑（聲
    請簡易判決處刑書誤載為第七條第二項）云云。
二、按犯罪事實應依證據認定之，無證據不得推定其犯罪事實；又不能證明被告犯罪
    或其行為不罰者，應諭知無罪之判決；刑事訴訟法第一百五十四條、第三百零一
    條第一項，分別定有明文。次按妨害兵役治罪條例第十條第三項規定，雖係以後
    備軍人意圖避免召集處理，有居住處所遷移，無故不依規定申報，致使召集令無
    法送達者，以意圖避免召集論，而依同條例第五條或第六條第一項科刑；然妨害
    兵役治罪條例規定致使召集令無法送達者，以意圖避免召集論，仍不排除責任要
    件之適用，業經司法院大法官會議釋字第五一七號解釋在案，是妨害兵役治罪條
    例，固係以刑罰手段確保國防兵員召集之有效實現，維護後備軍人召集製度，但
    仍應審究其居住處所遷移未申報，主觀上是否出於故意為其要件，非可祇因其居
    住處所遷移未申報，即不問緣由逕以意圖避免召集罪相繩，乃屬當然。
三、公訴人認被告甲○○涉有妨害兵役治罪條例第十條第三項罪行，無非以被告居住
    處所遷移，無故不依規定申報，致使台中縣團管區司令所發之點閱召集令無法送
    達為其主要論據。訊據被告堅決否認有何避免點閱召集之意圖，辯稱：其原居住
    處所因九二一地震全倒且已夷為平地，因為仍要與建商洽談賠償事宜，所以每一
    戶都留一個人設籍該址，其並非故意要逃避點閱召集等語。經查：
(一)、被告為後備軍人，原住台中縣太平市○○里○○街八十號十一樓，台中縣團管區
    司令部所發點閱召集令，係指定被告應於九十一年七月一日前往台中縣烏日鄉成
    功嶺營區報到，惟因被告居住之處所於九二一地震時全倒且夷為平地，被告遷出
    而未依規定申報，致該點閱召集令無法送達被告等情，有點閱召集令一份、移送
    法辦年籍表一份、九二一震災後建築物全倒證明書影本二份附卷可稽。
(二)、又查被告原居住之台中縣太平市○○里○○街八十號十一樓住所（新坪生活公園
    社區），於八十八年間因逢九二一大地震，房子倒塌無法居住，故未住於戶籍地
    ，但因為管理委員會要與營建公司商談賠償，所以每戶留一人，此由卷附戶籍資
    料顯示九二一地震前，被告家人設籍該處者，尚有其姊潘叡萱、其弟葉子祥，而
    於九二一地震後，其姊潘叡萱及其弟葉子祥即分別於八十九年七月五日、九十一
    年一月十六日遷出，益可知被告所供係為商談賠償或建築物重建事宜，故留一個
    人設籍該處，係屬實情。而被告原有住處業因九二一地震嚴重受損，經判定全倒
    ，復有台中縣太平市公所八十九年十二月二十一日八九太平工字第四０一六四號
    函影本附卷可稽（原審卷第三十七頁）；從而被告既非熟悉法令之人，僅因九二
    一地震，被迫遷移住處，又為與營建公司商談賠償事宜，未將戶籍地址隨之遷移
    申報，本係出有因，其主觀上當無藉以規避召集之不法意圖，況九二一地震後，
    人心惶惶，被告因住處傾倒，須遷往別處居住，在面臨無家可歸、後續重建、謀
    職求生等問題接踵而至之窘境下，其因此未遑注意其遷移居住處所，是否將造成
    點閱召集因之無法送達，亦屬人情之常，是其雖未依規定申報居住處所之遷移，
    然其主觀上應無避免召集處理之意圖，允無疑義。
(三)、檢察官上訴意旨以依新修正後妨害兵役治罪條例第十條第三項規定：「後備軍人
    犯第一項之罪．．．致使召集令無法送達者，以意圖避免召集論」，申請之只要
    後備軍人有居住處所遷移，無故不依規定申報者，即應依同法第五或第六條科刑
    云云，然妨害兵役治罪條例業於九十一年六月二十六日修正公布，並自同年月二
    十八日起施行，修正後之妨害兵役治罪條例第十條第一項增訂「意圖避免召集處
    理」之構成要件，同法條第三項則規定：「後備軍人犯第一項之罪，．．致使召
    集令無法送達者，以意圖避免召集論；分別依第五條．．科刑」，是其罪之構成
    ，自亦以有避免召集之意圖為主觀要件甚明。顯然修正後妨害兵役治罪條例第十
    條第三項、第一項第三款之罪係屬刑事法上之目的犯，倘行為人並無避免召集處
    理之意圖，即不得遽以該罪相繩。原審因之被告係因要商談賠償或建築物重建事
    宜，而每戶留一個人設籍該處，與九二一地震後災後重建之常情相符，且無證據
    顯示被告主觀上有何藉之避免召集處理之意圖，因而為無罪之諭知，並無不合，
    檢察官上訴為無理由，應予駁回。
據上論結，應依刑事訴訟法第三百六十八條，判決如主文。
本案經檢察官乙○○到庭執行職務。
中      華      民      國      九十二      年    五    月    二十九    日
                                    臺灣高等法院臺中分院刑事第七庭
                                          審判長法  官  林  榮  龍
                                                法  官  江  錫  麟
                                                法  官  謝  說  容
右正本證明與原本無異。
不得上訴。
                                        書記官  金  珍  華
中      華      民      國      九十二   年       六      月     二     日
                                                                        Ｉ


司法院資訊處製作；財團法人民間司法改革基金會備份。
